【裁判字號】    89,判,2832
【裁判日期】    890928
【裁判案由】    平均地權條例
【裁判全文】
最  高  行  政  法  院  判  決                  八十九年度判字第二八三二號
    原      告  戊○○
                丙○○
                丁○○
                甲○○
                癸○○
                辛○○
                庚○○
                壬○○
                乙○○
    兼右原告共同訴訟代理人
                己○○
    被      告  新竹市政府
    代  表  人  蔡仁堅
右當事人間因土地現值事件，原告不服內政部中華民國八十八年六月三十日台（八八
）內訴字第八八○四一八七號再訴願決定，提起行政訴訟。本院判決如左：
    主  文
原告之訴駁回。
訴訟費用由原告負擔。
    事  實
緣原告所有新竹市○○段三八四、三九○－三、三九○－五、三九○－七、四七七－
一地號土地，係配合中山高速公路拓寬工程，經被告於八十四年十二月三十日以府工
都字第八九五○七號公告變更為高速公路新竹交道附近特定區，屬都市計畫公共設施
保留地，被告並於八十六年三月三日以府地用字第一四二四九號公告徵收。原告對補
償費不服，提起訴願，案經臺灣省政府以八十六年六月十日府訴一字第一五六八二○
號決定：「原處分撤銷，由原處分機關另為處分。」決定理由略以「系爭土地使用分
區原為都市計畫農業區，被告於八十四年十二月三十日以府工都字第八九五○七號公
告變更為高速公路新竹交流道附近特定區，並於八十五年三月三日公告徵收，而本案
土地公告土地現值作業仍以農業區評定地價並辦理補償，核與平均地權條例第十條及
同條例施行細則第六十三條第一項第四款規定不符」。被告重新依規定檢討劃分地價
區段，於八十七年四月十四日提經該市地價評議委員會評議確定，並經報奉台灣省政
府地政處八十七年六月三日地二字第二八二五二號函同意備查後，以八十七年七月一
日府地價字第一七二七六號公告更正系爭五筆土地八十五年公告土地現值，並以八十
七年七月三十日府地用字第五七一五四號通知單通知原告領取徵收補發差額地價補償
費。原告則認土地公告現值仍有不當，於八十七年七月三十日提出異議，被告以八十
七年八月十四日府地價字第五七五五○號函復說明作業經過，原告對上開八十七年七
月三十日府地用字第五七一五四號通知單及八十七年八月十四日府地價字第五七五五
○號函不服，指稱本案土地五筆中之三八四、三九○－三、四七七－一地號等三筆土
地西側與同段一三○六地號（即現既成中山高速公路）之東側毗鄰連接，其餘三九○
－五、三九○－七地號則係與三九○－三地號同宗土地分割而毗鄰連接。今僅以土地
區段範圍劃分錯誤而分別更正三八四、三九○－三地號兩筆土地之公告土地現值，其
餘未更正之三筆土地之地價區段範圍劃分顯然仍有錯誤，違反平均地權條例施行細則
第六十三條規定及台灣省都市計畫特殊公共設施保留地地價查估標準，另被告於公告
現值更正公告期間內不等確定即為發放補償費差額之通知，於法亦有未合，提起訴願
、再訴願，遞遭決定駁回，遂提起本件行政訴訟。茲摘敘兩造訴辯意旨如次：
原告起訴意旨略謂：一、原告共有新竹市○○段三八四、三九○－三、三九○－五、
三九○－七、四七七－一等地號土地五筆係配合中山高速公路新竹交流道拓寬工程，
經被告於八十四年十二月三十日以府工都字第八九五○七號公告變更為高速公路新竹
交道附近特定區，屬都市計畫公共設施保留地，被告並於八十六年三月三日以府地用
字第一四二四九號公告徵收，原告對其補償費不服提起訴願，案經台灣省政府以八十
六年六月十日府訴一第一五六八二○號訴願決定：「原處分撤銷由被告另為處分」確
定。惟其決定理由略以「本案土地使用分區原為都市計畫農業區，被告於八十四年十
二月三十日以府工都字第八九五○七號公告變更為高速公路新竹交流道附近特定區，
並於八十五年三月三日公告徵收，而本案土地公告地價現值仍以農業區評定地價辦理
補償，核與平均地權條例第十條及同法施行細則第六十三條第一項第四款不符」為論
據。其後原告因日久未見被告就該訴願決定意旨辦理而經追查後，始悉被告更正土地
公告現值之處分仍有不當，向被告提出異議，被告以通知單通知原告領取徵收補發差
額地價補償費，並駁回原告之異議。原告不服被告所為上述公告更正八十五年公告土
地現值之原處分及通知原告領取徵收補發差額地價補償費。二、本案五筆土地屬公共
設施保留地，並於八十六年三月三日 (86) 府地用字第一四二四九號公告徵收，其中
三九○－三、三九○－五、三九○－七地號係由三九○地號、四七七－一地號由四七
七地號，於八十五年十一月八日逕行分割登記者（即由三九○地號本宗土地逕行分割
出三九○－一、三九○－二地號，再分出三九○－三地號、三九○－四地號，又由三
九○－一地號逕分割出三九○－五地號，由三九○－二地號逕分割出三九○－七地號
、三九○－八地號，同時逕行分割九筆土地）。本案五筆土地雖逕行分割出而成為帶
狀連接，但與附近一帶土地之地勢，地形等之情形均係為相同，係平坦台地並無起伏
之情形。於法應劃歸為同一地價區段範圍，但被告作業並未依法依實評估，顯係不正
確。其理由為三八四、三九○－三地號兩筆土地之西側均與同段五○○地號之東側毗
鄰，而該三八四地號土地東側與三九○－三地號土地西側互相毗連，又三八四地號之
南側及三九○－三地號土地西南側均與同段三八五－一土地之東側毗鄰，而該毗鄰之
同段三八五－一地號土地屬於工業區段即九三五區段，其八十五年公告土地現值每平
方公尺為新台幣（下同）一六、五○○元者，惟三八四、三九○－三地號兩筆土地與
他側同段三八五－一土地情形均相同。三八四地號土地更正後區段編號九四九－二區
段公告土地現值每平方公尺為九、二五○元者，固為正確，三九○－三地號土地係本
件公告徵收後於八十五年十一月三日始由三九○地號分割而出，對地價並無影響，而
其原處分公告更正後之區段編號為九四九及九四九－二兩區區劃分顯係錯誤
。又三九○－五、三九○－七、四七七－一地號土地參筆，亦係本件公告徵收後而於
八十五年十一月三日與三九○－三地號同時由同宗土地逕行分割而出，其兩側當然均
為農業區，但三九○－五地號及四七七－一地號土地之另一側各與三九○－三地號土
地毗鄰連接，三九○－七地號土地再與三九○－五地號土地毗連之互有牽連關係，按
理應比照三九○－三地號之區段劃分法類推評估辦理，始為合法合理。被告未將納入
檢討以農業區段而不為變更，於法不當。又被告未依該地價評議委員會評議作業規範
提送評議前先行舉辦公開說明會，並通知原告等到場及未將原告反應意見及研處情形
請委員實地查訪，亦未通知原告等推派代表列席說明者。請判決撤銷一再訴願決定及
原處分等語。
被告答辯意旨略謂：一、經查原告等十人所有本市○○段三八四、三九○－三、三九
○－五、三九○－七、四七七－一號等五筆土地係配合中山高速公路拓寬工程於八十
四年十二月三十日（八四）府工都市第八九五○七號公告為高速公路新竹交流道附近
特定區，屬公共設施保留地，並於八十六年三月三日（八六）府地用字第一四二四九
號公告徵收。原告等對原徵收補償價格不服提起訴願，經省政府訴願委員會八十六年
六月十日八六府訴一字第一五六八二○號決定，以被告所附地價區段圖仍以農業區評
定地價並辦理補償，核與規定不符，而由被告查明另為適法之處分。二、再查本案經
作業單位重新蒐集資料、實地勘查以該中山高速公路新竹交流道改善工程用地係一長
條帶狀道路保留地，大部份位於「九四九」區段範圍內，僅小部份範圍毗鄰非保留地
區段。依平均地權條例等相關規定應重新檢討分段計算，始符合平均地權條例第十條
之立法精神，將原劃歸為「九四九」區段○○○段三八四地號全部、三九○－三地號
之一部分重新劃分為「九四九－二」地價區段，其毗鄰兩側之非公共設施保留地「九
三八」、「九四九」、「一三○六」區段八十五年公告土地現值分別為每平方公尺16
,500 元及2,000元及10,000元，因高速公路「一三○六」區段屬低窪地，地形、地勢
與保留地顯不相當，故其區段地價為上開第「九三八」及第「九四九」地價區段○區
段地價平均值即（16,500元十2,OOO元） 2＝9,25O元，另同段三九○－五、三九○－
七二筆及三九○－三剩餘土地，毗鄰兩側皆屬農業區與其他帶狀被徵收地一起劃為「
九四九」區段仍維持每平方公尺 2,000元，復興段四七七－一地號毗鄰一側為高速公
路 (一三○六）區段其地形、地勢顯不相當，仍劃歸於農業區「九四九」。於八十七
年四月十四日提請本市地價評議委員會評議確定，並經奉省政府地政處八十七年六月
三日（87）地二字第二八二五二號函同意備查，更正系爭五筆土地八十五年公告現值
，準此，本府於作業單位依更正後區段範圍重新計算宗地地價後，於八十七年七月一
日府地價字第四七二七六號公告更正，系爭五筆土地八十五年公告現值，分別為三八
四地號每平方公尺9,250元、三九○－三地號4,900元、三九○－五、三九○－七、四
七七－一三地號仍為 2,000元，故本府所為之再處分應合於應作為之規定，惟原告仍
認為有所不當，而提請訴願及再訴願業經臺灣省政府及內政部以原告無理由駁回在案
。三、又查平均地權條例第四十六條規定略以「．．．提經地價評議委員會評定，據
以編製土地現值表於七月一日公告，作為土地移轉及設定典權時，申報土地移轉現值
之．．．之依據」准此，每年評定之公告現值於七月一日公告即生效力，作為政府施
政之依據，同理依辦理更正公告地價公告土地現值作業注意事項，所辦理之公告更正
，於公告即生效力，本府七月三十日（八七）府地用字第五七一五四號函通知原告領
取補發差額地價之處分應屬確定狀態於法並無未合。四、再查地價評議委員會暨標準
地價評議委員會會議作業規範第三點，地政機關根據平均地權條例第十五條或第四十
六條規定提送該會評議區段地價之議案應先舉辦公開說明會並準備相關資料向該會簡
報作業情形、地價調查情形、民眾反應意見．．等，係於每三年辨理重新規定地價或
每年辨理公告土地現值作業時，於評議前召開說明會並準備相關資料向評議委員會簡
報之事項，而原告之訴求核與規定不符，乃依內政部函頒土地徵收法令補充規定第十
四點第四項已規定地價之土地無土地法第二百四十七條之適用，原告對地政機關估定
地價有異議時無須提出評議會評定之規定。本案係因本府依前台灣省政府八十六年六
月十日八六府訴一字第一五六八二號訴願決定，另為適法處分，新劃地價區段，依規
定應重新提請評議並檢附法令及相關專業資料向評議委員會說明本案重新劃分地價區區地價計算之依據，經本市評議會評定確定前揭說明二之公告現值，至於評議
會委員討論時並無要求通知異議人推派代表列席說明，委員會依實質審理評議，其評
議結果，並不因原告到場列席說明與否而有二致，是本府之處分均依規定處理，並無
原告之應作為而未作為之情事。綜上所述，原告所訴為無理由，敬請察核，予以駁回
等語。
        理    由
按「本條例實施地區內之土地，政府於依法徵收時，應按照徵收當期之公告土地現值
，補償其地價，在都市計畫區內之公共設施保留地，應按毗鄰非公共設施保留地之平
均公告土地現值，補償其地價，其地上建築改良物，應參照重建價格補償。」「直轄
市或縣（市）主管機關辦理規定地價或重新規定地價之程序如左：一、分區調查最近
一年之土地買賣價格或收益價格。二、依據調查結果，畫分地價區區地價
後，提交地價評議委員會評議。．．．」「直轄市或縣（市）政府依本條例第四十六
條查估土地現值時，對都市計劃公共設施保留地之地價，應依左列規定辦理：一、．
．．四、帶狀保留地處於非路線價區段者，其毗鄰兩側為非保留地時，以其毗鄰兩側
非保留地之區段地價平均計算．．．。」「都市計劃公共設施保留地之地形、地勢、
交通、位置之情形特殊，與毗鄰非保留地顯不相當者，其地價查估標準，由省（市）
政府定之。」平均地權條例第十條、第十五條、同條例施行細則第六十三條第一項第
四款、第二項定有明文。又帶狀特殊保留地與比鄰一側非保留地之情形不相當，而與
他側非保留地之情形相當者，其地價應以他側非保留地之區段地價為其地價。亦為台
灣省都市計劃特殊公共保留地地價查估標準第三條規定在案。本件原告所有新竹市○
○段三八四、三九○－三、三九○－五、三九○－七、四七七－一地號土地，係配合
中山高速公路拓寬工程，經被告於八十四年十二月三十日以府工都字第八九五○七號
公告變更為高速公路新竹交流道附近特定區，屬都市計畫公共設施保留地，被告並於
八十六年三月三日以府地用字第一四二四九號公告徵收，原告對補償費不服，提起訴
願，案經臺灣省政府以八十六年六月十日府訴一字第一五六八二○號決定：「原處分
撤銷，由原處分機關另為處分。」被告重為處分；以該中山高速公路新竹交流道改善
工程用地係一長條帶狀道路保留地，大部份位於「九四九」區段範圍內，僅小部份範
圍毗鄰非保留地區段，依平均地權條例等相關規定應重新檢討分段計算，始符合平均
地權條例第十條之立法精神，將原劃歸為「九四九」區段○○○段三八四地號全部、
三九○－三地號之一部分重新劃分為「九四二－二」地價區段，其毗鄰兩側之非公共
設施保留地「九三八」、「九四九」、「一三○六」區段八十五年公告土地現值分別
為每平方公尺 16,500元及2,000元及10,000元，因高速公路「一三○六」區段屬低窪
地，地形、地勢與保留地顯不相當，故其區段地價為上開第「九三八」及第「九四九
」地價區區地價平均值即（16,500元十2,OOO元） 2＝9,25O元，另同段三九○
－五、三九○－七二筆及三九○－三剩餘土地，毗鄰兩側皆屬農業區與其他帶狀被徵
收地一起劃為「九四九」區段仍維持每平方公尺2,000元，復興段四七七-一地號毗鄰
一側為高速公路 (一三○六）區段其地形、地勢顯不相當，仍劃歸於農業區「九四九
」。於八十七年四月十四日提請被告所屬地價評議委員會評議確定，並經奉前台灣省
政府地政處八十七年六月三日（87）地二字第二八二五二號函同意備查，更正系爭五
筆土地八十五年公告現值，並於八十七年七月一日府地價字第四七二七六號公告更正
系爭五筆土地八十五年公告現值，分別為三八四地號每平方公尺 9,250元、三九○－
三地號4,900元、三九○－五、三九○－七、四七七－一三地號仍為2,000元。揆諸首
開法律說明，被告所重為之處分，於法自無不合。原告不服，循序提起本訴，訴稱：
本案五筆土地屬公共設施保留地，並於八十六年三月三日 (86) 府地用字第一四二四
九號公告徵收，其中三九○－三、三九○－五、三九○－七地號係由三九○地號、四
七七－一地號由四七七地號均於八十五年十一月八日逕行分割登記者。本案五筆土地
雖逕行分割出而成為帶狀連接，但與附近一帶土地之地勢，地形等之情形均係為相同
，係平坦台地並無起伏之情形。於法應劃歸為同一地價區段範圍，但被告作業並未依
法依實評估，顯係不正確。又被告未依該地價評議委員會評議作業規範提送評議前先
行舉辦公開說明會，並通知原告等到場及未將原告反應意見及研處情形請委員實地查
訪，亦未通知原告等推派代表列席說明，亦有未當云云。經查被告以該中山高速公路
新竹交流道改善工程用地係一長條帶狀道路保留地大部份位於「九四九」區段範圍內
，僅小部份範圍毗鄰非保留地區段，被告依平均地權條例等相關規定應重新檢討分段
計算，將原劃歸為「九四九」區段○○○段三八四地號全部、三九○－三地號之一部
分重新劃分為「九四二－二」地價區段，其毗鄰兩側之非公共設施保留地「九三八」
、「九四九」、「一三○六」區段八十五年公告土地現值分別為每平方公尺16,500元
及 2,000元及10,000元，因高速公路「一三○六」區段屬低窪地，地形、地勢與保留
地顯不相當，故其區段地價為上開第「九三八」及第「九四九」地價區區地價
平均值即（16,500元十2,OOO元） 2＝9,25O元，另同段三九○－五、三九○－七二筆
及三九○－三剩餘土地，毗鄰兩側皆屬農業區與其他帶狀被徵收地一起劃為「九四九
」區段仍維持每平方公尺2,000元，復興段四七七-一地號毗鄰一側為高速公路 (一三
○六）區段其地形、地勢顯不相當，仍劃歸於農業區「九四九」。於八十七年四月十
四日提請該市地價評議委員會評議確定，並經奉省政府地政處八十七年六月三日（87
）地二字第二八二五二號函同意備查，更正系爭五筆土地八十五年公告現值，經核與
平均地權條例第十條、同條例施行細則第六十三條第一項第四款及台灣省都市計劃特
殊保留地地價查估標準第三條之規定，均無不合。次查地價評議委員會暨標準地價評
議委員會會議作業規範第三點，地政機關根據平均地權條例第十五條或第四十六條規
定提送該會評議區段地價之議案應先舉辦公開說明會，並準備相關資料向該會簡報作
業情形、地價調查情形、民眾反應意見．．．等，係於每三年辨理重新規定地價或每
年辨理公告土地現值作業時，始有適用。本案係依前台灣省政府八十六年六月十日八
六府訴一字第一五六八二號訴願決定，另為適法處分，乃重新劃地價區段，始重新提
請評議，至於評議會委員討論時並無要求通知異議人推派代表列席說明，該列席說明
之規定係訓示規定，委員會依實質審理評議，其評議結果，並不因原告到場列席說明
與否而有二致。是原告所訴核無可採。綜上所述，原處分重核之本件土地公告現值，
及一再訴願決定遞予維持，俱無不合。原告起訴意旨非有理由，應予駁回。
據上論結，本件原告之訴為無理由，爰依行政訴訟法施行法第二條、行政訴訟法第九
十八條第三項前段、第一百零四條、準用民事訴訟法第八十五條第一項前段，判決如
主文。
中      華      民      國    八十九    年      九      月    二十八    日
              最 高 行 政 法 院 第 一 庭
                                審 判 長 法  官      黃  綠  星
                                         法  官      高  啟  燦
                                         法  官      蔡  進  田
                                         法  官      黃  璽  君
                                         法  官      廖  宏  明
右  正  本  證  明  與  原  本  無  異
                                         法院書記官  彭  秀  玲
中      華      民      國    八十九    年      九      月    二十八    日


司法院資訊處製作；財團法人民間司法改革基金會備份。
